---
title: "pos_emerg_peso-seco"
format: html
editor: visual
---



```{r librerias iniciales,  warning=FALSE, cache=FALSE, message=FALSE,echo=FALSE}
#| label: setup
#| message: false
#| warning: false

# Paquetes
library(tidyverse)
library(dplyr)
library(readxl)
library(glmmTMB)
library(emmeans)
library(flextable)
```

```{r}
peso<-data.table::data.table(
        Tratamiento = c("Glifosato","Glifosato",
                        "Glifosato","Glifosato","Glifosato","Glifosato",
                        "Glifosato","Glifosato","2,4D","2,4D","2,4D","2,4D",
                        "2,4D","2,4D","2,4D","2,4D","Dicamba","Dicamba",
                        "Dicamba","Dicamba","Dicamba","Dicamba","Dicamba",
                        "Dicamba","Imazetapir","Imazetapir","Imazetapir",
                        "Imazetapir","Imazetapir","Imazetapir","Imazetapir",
                        "Imazetapir","Clorimuron","Clorimuron","Clorimuron",
                        "Clorimuron","Clorimuron","Clorimuron","Clorimuron",
                        "Clorimuron","Testigo","Testigo","Testigo","Testigo","Testigo",
                        "Testigo","Testigo","Testigo"),
             Maceta = c(1L,2L,3L,4L,5L,6L,7L,
                        8L,1L,2L,3L,4L,5L,6L,7L,8L,1L,2L,3L,4L,5L,
                        6L,7L,8L,1L,2L,3L,4L,5L,6L,7L,8L,1L,2L,3L,
                        4L,5L,6L,7L,8L,1L,2L,3L,4L,5L,6L,7L,8L),
          Condicion = c("Sin estres","Sin estres",
                        "Sin estres","Sin estres","Con estres","Con estres",
                        "Con estres","Con estres","Sin estres","Sin estres",
                        "Sin estres","Sin estres","Con estres","Con estres",
                        "Con estres","Con estres","Sin estres","Sin estres",
                        "Sin estres","Sin estres","Con estres","Con estres",
                        "Con estres","Con estres","Sin estres","Sin estres",
                        "Sin estres","Sin estres","Con estres","Con estres",
                        "Con estres","Con estres","Sin estres","Sin estres",
                        "Sin estres","Sin estres","Con estres","Con estres",
                        "Con estres","Con estres","Sin estres","Sin estres",
                        "Sin estres","Sin estres","Con estres","Con estres",
                        "Con estres","Con estres"),
             Numero = c(6L,4L,7L,6L,3L,9L,4L,
                        3L,7L,4L,6L,6L,9L,3L,7L,6L,5L,4L,2L,3L,4L,
                        4L,6L,5L,4L,6L,6L,6L,5L,8L,6L,5L,6L,4L,6L,
                        4L,6L,3L,5L,6L,3L,7L,4L,5L,7L,8L,6L,7L),
               Peso = c(0.0553,0.0337,0.1004,
                        0.0957,0.0161,0.0413,0.0236,0.0312,0.0721,0.0351,
                        0.0711,0.0986,0.0449,0.0253,0.036,0.0307,0.0393,0.0534,
                        0.0442,0.058,0.0295,0.0252,0.0397,0.0483,0.0548,
                        0.0724,0.0877,0.0971,0.0377,0.0351,0.0711,0.0419,
                        0.0924,0.0575,0.1003,0.0552,0.0505,0.0284,0.041,
                        0.0419,0.0494,0.0815,0.1109,0.0451,0.0473,0.0651,
                        0.0324,0.0427)
      )
```


```{r}
library(dplyr)

resumen <- peso %>%
  group_by(Tratamiento, Condicion) %>%
  summarise(
    n = n(),
       mediana =round(median(Peso, na.rm = TRUE),3) ,
    media = round(mean(Peso, na.rm = TRUE),3),
    sd = round(sd(Peso, na.rm = TRUE),3),
    error_estandar = round(sd / sqrt(n),3),
 
    min = min(Peso, na.rm = TRUE),
    max = max(Peso, na.rm = TRUE)
  )

resumen
```

```{r}
library(ggplot2)

ggplot(peso, aes(x = Tratamiento, y = Peso, color = Condicion, group = Condicion)) +
  
  # puntos (medias)
  stat_summary(fun = mean, geom = "point", size = 3) +
  
  # líneas de interacción
  stat_summary(fun = mean, geom = "line", linewidth = 1) +
  
  # barras de error (opcional pero MUY recomendable)
  stat_summary(fun.data = mean_se, geom = "errorbar", width = 0.2) +
  
  labs(
    title = "Gráfico de interacción: Condición × Tratamiento",
    x = "Tratamiento",
    y = "Peso promedio",
    color = "Condición"
  ) +
  
  theme_minimal() +
  theme(
    text = element_text(size = 12),
    plot.title = element_text(face = "bold")
  )
```
## Anova 

```{r}
modelo <- aov(Peso ~ Condicion * Tratamiento, data = peso)
```
```{r}
summary(modelo)
```


### Supuestos 

### Normalidad
```{r}
res <- residuals(modelo)

# Histograma
hist(res)

# QQ plot
qqnorm(res)
qqline(res)

# Test de Shapiro
shapiro.test(res)
```

Se cumple la normalidad 


## Homcedasticidad

```{r}
plot(modelo, 1)  # residuos vs ajustados
```

```{r}
library(car)
leveneTest(Peso ~ Tratamiento * Condicion, data = peso)
```
El análisis gráfico de los residuos en función de los valores ajustados evidenció un patrón de dispersión creciente, indicando la presencia de heterocedasticidad. Por lo tanto, no se cumple el supuesto de homogeneidad de varianzas requerido por el ANOVA.
tambien se obtiene un pvalore de 0.03117  en el test de hocedasticidad 

Se debe incorporar en el modelo


Incluyo la varainza en el modelo 

```{r}
library(glmmTMB)

modelo_glm <- glmmTMB(Peso ~ Tratamiento * Condicion,
                     family = gaussian(),
                     data = peso)
```

```{r}
summary(modelo_glm)
```
```{r}
car::Anova(modelo_glm, type = 3)
```

```{r}
library(emmeans)

emmeans(modelo_glm, ~ Tratamiento * Condicion)
pairs(emmeans(modelo_glm, ~ Tratamiento | Condicion))
```
```{r}
library(DHARMa)

res <- simulateResiduals(modelo_glm)
plot(res)
```
interpreación 
ks test p=0.987, no hay problema con los residuos 
dispersión p=0.88  no  hay heterocedasticidad detectada
Outlier test: p = 1 no hay valores atipocos detectados 


El diagnóstico de residuos mediante el paquete DHARMa no evidenció desviaciones significativas respecto a los supuestos del modelo. Los residuos presentaron una distribución uniforme (KS test, p = 0.987), sin problemas de dispersión (p = 0.88) ni valores atípicos influyentes (p = 1). Asimismo, no se observaron patrones sistemáticos en función de los valores predichos. En conjunto, estos resultados indican un adecuado ajuste del modelo.



### Conclusión estadística:
El análisis mediante un modelo lineal generalizado mostró que no existe efecto de interacción significativa entre tratamiento y condición sobre el peso promedia (p = 0.559), lo que indica que el efecto del tratamiento es consistente entre condiciones.

El factor tratamiento no presentó efectos significativos sobre la variable peso (p = 0.563).

En cambio, la condición experimental tuvo un efecto significativo sobre el peso (p = 0.003), evidenciando diferencias entre sus niveles.



## Por medio de gls 

```{r}
library(nlme)

modelo_gls <- gls(
  Peso ~ Tratamiento * Condicion,
  weights = varIdent(form = ~1 | Tratamiento),
  data = peso
)
```



